臺灣彰化地方法院北斗簡易庭民事判決
                                    109年度斗簡字第222號
原      告  陳炳南  
            蕭宏仁  
            趙新進  
            蕭安倫  
            蕭淑玲  
            蕭錦成  
            劉諠    
            潘崇宗  
            黃麗滿  
共      同
訴訟代理人  張家豪律師
被      告  游西德  
訴訟代理人  游雪音  
上列當事人間請求履行協議事件，本院於民國110年3月30日言詞
辯論終結，判決如下：
    主  文
原告之訴駁回。
訴訟費用由原告負擔。
    事實及理由
一、按原告於判決確定前，得撤回訴之全部或一部，但被告已為
    本案言詞辯論者，應得其同意；訴之撤回應以書狀為之，但
    於期日，得以言詞向法院或受命法官為之，民事訴訟法第26
    2條第1項、第2項分別定有明文；又訴狀送達後，原告不得
    將原訴變更或追加他訴，但請求之基礎事實同一者及擴張或
    減縮應受判決事項之聲明者，不在此限，民事訴訟法第255
    條第1項第2、3款定有明文。前揭規定於簡易訴訟程序均適
    用之，此觀同法第436條第2項規定自明。本件原告起訴時原
    列游西德、陳怡文為被告，求為聲明：被告游西德各應給付
    原告陳炳南、蕭宏仁、趙新進、蕭安倫、蕭淑玲、蕭錦成、
    劉諠、潘崇宗、黃麗滿新臺幣(下同)20,704元、19,395元、
    17,408元、21,554元、20,514元、12,449元、47,829元、23
    ,944元、12,449元，並自起訴狀繕本送達翌日起至清償日止
    ，按年息5%計算之利息；被告陳怡文各應給付原告陳炳南、
    蕭宏仁、趙新進、蕭安倫、蕭淑玲、蕭錦成、劉諠、潘崇宗
    、黃麗滿18,525元、17,354元、15,577元、19,287元、18,3
    55元、11,139元、42,797元、21,425元、11,139元，並自起
    訴狀繕本送達翌日起至清償日止，按年息5%計算之利息；請
    求權則為雙方所簽之分割協議書第14條、民法179條、第176
    條之法律關係。嗣於民國109年6月19日具狀撤回對被告陳怡
    文之起訴，並於109年9月11日具狀更正聲明為：被告游西德
    各應給付原告陳炳南、蕭宏仁、趙新進、蕭安倫、蕭淑玲、
    蕭錦成、劉諠、潘崇宗、黃麗滿20,626元、19,322元、17,3
    43元、21,473元、20,436元、12,042元、12,402元、23,854
    元、47,649元，並自起訴狀繕本送達翌日起至清償日止，按
    年息5%計算之利息，先位請求權為民法176條，備位請求權
    為民法第179條之法律關係。被告上開變更核屬擴張、減縮
    應受判決事項之聲明且請求之基礎事實同一，另所為撤回陳
    怡文之訴訟部分，程序亦無不合，均合於前揭規定，均應予
    准許。
二、原告主張：
  ㈠兩造曾於106年9月22日就渠等所共有坐落彰化縣○○鄉○○段00
    地號土地，立有土地分割協議書(下稱系爭分割協議書)，而
    系爭分割協議書約定編號14所示土地(下稱系爭土地)合意為
    農路通行使用，施作農路全部費用由各共有人依持分比例各
    自負擔，是系爭土地須支出之農路工程款屬必要費用，屬兩
    造共有之債務（即債務共有），兩造應按其應有部分負擔履
    行債務之義務。
  ㈡兩造於106年10月18日就彰化縣○○鄉○○段00地號土地辦理分割
    登記，並將系爭土地登記為彰化縣○○鄉○○段00000地號土地
    ，在兩造就所分得之土地辦理分割完竣登記後，有鑒於系爭
    土地若不盡快進行施作農路工程，將有礙農務作業，故經由
    多數人決議委由訴外人劉如意進行此農路工程之施作，施作
    工程總價為206萬元。渠料被告游西德、訴外人陳怡文、趙
    敏雄竟拒絕負擔此系爭土地農路工程費用，經原告寄發律師
    函告知其等三人，應依約履行所簽立系爭分割協議書上所載
    農路施作費用應由各共有人依持分比例各自負擔等語後，訴
    外人趙敏雄即依約就其持分比例所應負擔農路費用為給付，
    而訴外人陳怡文於原告提起本件訴訟後，亦依約就其持分比
    例所應負擔農路費用為給付，但被告仍向原告表示不願給付
    系爭土地農路施作費用。
  ㈢又系爭土地工程從開工前置作業與廠商開會討論、現場勘查
    、開立估價單、至農路工程施工過程，被告均與原告共同參
    與，於參與過程中皆未明確反對不同意系爭土地農路工程
　　由訴外人劉如意進行施作，是以於此情下，原告先行繳納全
    部施作農路款項，惟原告為被告代墊農路款項，係屬未受被
    告委任，並無義務，而為被告管理事務，主觀上並兼有為被
    告管理事務之意思。況且原告所為使被告免於未繳農路款項
    ，仍可享有系爭土地在農路施作後取得更加便利之通行，當
    為有利於被告，且此有利於被告之事項，既未被告明示不許
    原告為之，而依一般客觀之社會常情，亦恆為常人所得接受
    ，應可據以推知原告管理事務並不違反被告之意思，被告享
    有因管理所得利益之意思及事實，自不能以未有明確同意由
    訴外人劉如意施作而免其給付義務，原告自得請求被告償還
    代墊之價金、其他費用，及自上開費用支出時起之利息。
  ㈣倘被告若主張本件原告與訴外人劉如意就系爭土地農路施作
    所成立之工程承攬契約，是原告個人行為，被告當時並未同
    意而對被告不生效力為真，則被告顯無授權或同意原告代繳
    系爭土地農路施作款項，原告在未受被告委任，並無義務情
    況下，其自行代替被告墊付系爭土地農路施作款項之行為，
    自屬違反本人即被告之意思之不當干預他人事務行為，雖屬
    不適法之無因管理，惟按民法第177條規定，本件原告管理
    事務，係違反被告之意思，但有利於被告者，原告仍有民法
    第176條之請求權，僅縮減被告償還義務範圍，即被告於其
    所得利益之限度內，負償還之義務。
  ㈤原告依照系爭分割協議書所載明系爭土地合意為農路使用，
    施作農路全部費用應由各共有人依持分比例各自負擔，原告
    為被告代墊給付農路施作款項，以致本應由被告給付之義務
    免除，被告就該應支出價金而未支出部分，卻仍可享有系爭
    土地在農路施作後取得更加便利之通行，乃無法律上原因，
    受有財產消極增加之利益，當為有利於被告，且原告因代為
    繳納而受有損害，兩者間應認有有損益變動之因果關係，是
    原告所為返還不得利之請求，屬於法有據。
  ㈥系爭分割協議書雖無被告明示同意訴外人劉如意施作，惟系
    爭土地係屬兩造全體所共有，若系爭土地修築之農路工程需
    全體共有人同意始得為之，將會有窒礙難行之處，致系爭土
    地農路相關鋪設工程僅因一人之反對而無法施工，將生系爭
    土地之利用或融通不經濟，且兩造先前所簽立系爭分割協議
    書將成具文，為此即便系爭土地農路工程未經被告同意而有
    所施作，惟仍應以多數決來解決共有不動產在民法規範下應
    經共有人全體同意而不能處分或處分困難之情況，其置個人
    財產權於下，以達到土地利用目的，該強烈公益目的不容質
    疑，是以原告以上開無因管理（先位請求權基礎）及不當得
    利請求權（備位請求權基礎）請求被告給付系爭土地修築為
    農路之工程款，於法有據等語。並聲明：如上開變更聲明所
    示。
三、被告則以：兩造雖有訂立系爭分割協議書，並約定系爭土地
    為農路使用，但被告當時有提出因被告所分得之土地即系爭
    分割協議書編號1所示土地，未有灌溉溝渠得以灌水，請求
    原告列入規劃處理，但原告委請訴外人劉如意就系爭土地為
    農路施作時，並未規劃讓被告所分得之土地有溝渠得以灌水
    ，故被告不同意此種由訴外人劉如意施作系爭土地農路之方
    式，而因被告所分得之土地因無溝渠得以灌水，僅能向鄰地
    商借引水灌溉，是被告所分得之土地既無法使用系爭土地施
    作後之農路，更無法使用系爭土地旁之溝渠灌溉，是系爭土
    地鋪設為農路對被告並無利益等語。並聲明：原告之訴駁回
    。 
四、得心證之理由：
  ㈠按解釋契約，固須探求當事人立約時之真意，不能拘泥於契
    約之文字，但契約文字業已表示當事人真意，無須別事探求
    者，即不得反捨契約文字而更為曲解。觀諸系爭分割協議書
    第14條約定：編號14土地(僅供道路通行使用，不得放置雜
    物或廢棄物阻礙農路順通，兩側內各施作30~50公分灌溉溝
    渠，視施作工程需要決定寬度)、面積:1580.34平方公尺依
    各共有人持分面積比例分配，另施作農路全部費用由各有人
    依持分比例各自負擔等語，是由上開兩造所述情節及系爭分
    割協議書，可知系爭分割協議書僅有約定編號14所示土地供
    農路使用，兩側內各施作30~50公分灌溉溝渠，且施作農路
    全部費用由各有人依持分比例各自負擔，但就編號14所示土
    地究竟以何工法、由何人施作、工程費用、共有人應負擔之
    金額等事項，應未有何合意，否則系爭分割協議書為何未就
    該等事項為約定。
  ㈡按管理事務，利於本人，並不違反本人明示或可得推知之意
    思者，管理人為本人支出必要或有益之費用，或負擔債務，
    或受損害時，得請求本人償還其費用及自支出時起之利息，
    或清償其所負擔之債務，或賠償其損害。又管理事務不合於
    前條之規定時，本人仍得享有因管理所得之利益，而本人所
    負前條第1項對於管理人之義務，以其所得之利益為限。民
    法第176條第1項、第177條第1項分別定有明文。次按無法律
    上之原因而受利益，致他人受損害者，應返還其利益，民法
    第179條定有明文。
　㈢而由原告上開陳稱系爭分割協議書雖無明示同意劉如意施作
    ，惟系爭土地係屬兩造全體所共有，若系爭土地修築之農路
    工程需全體共有人同意始得為之，將會有窒礙難行之處，致
    系爭土地農路相關鋪設工程僅因一人之反對而無法施工，將
    生系爭土地之利用或融通不經濟，且兩造先前所簽立系爭分
    割協議書將成具文，為此即便系爭土地農路工程未經被告同
    意而有所施作，惟仍應以多數決來解決共有不動產在民法規
    範下應經共有人全體同意而不能處分或處分困難之情況等語
    觀之，本件被告未同意原告施作系爭土地農路工程，但原告
    是基於共有人多數決來解決共有不動產而施作系爭土地農路
    工程，則原告所為之施作系爭土地農路工程行為即非無法律
    上原因，更非基於為被告管理事務之意思所為。
　㈣又被告所分得之系爭分割協議書編號1所示土地，並無連接系
    爭土地所修築農路及灌溉溝渠，而無法使用系爭土地所修築
    農路及灌溉溝渠，此經本院110年3月25日勘驗查明屬實，並
    製有勘驗筆錄、現場照片可佐，而難認被告有因原告在系爭
    土地上修築農路及灌溉溝渠而獲有任何利益。雖原告主張被
    告代耕之系爭分割協議書編號5所示土地得以使用系爭土地
    所修築之農路及溝渠等語，然被告所代耕之系爭分割協議書
    編號5所示土地得以使用系爭土地所修築之農路及溝渠，應
    屬系爭分割協議書編號5所示土地所有權人享有利益，對代
    耕之被告而言，至多僅屬反射利益，且此種反射利益又未致
    原告受有損害。
　㈤再由系爭分割協議書可知，彰化縣○○鄉○○段00地號土地分割
    後，僅被告及訴外人陳怡文所分得之編號1、4之土地並無連
    接系爭土地所修築農路及灌溉溝渠，而無法使用系爭土地所
    修築農路及灌溉溝渠，至於其餘共有人(含原告全體)所分得
    之各該編號之土地，均有連接系爭土地所修築農路及灌溉溝
    渠，而得以使用系爭土地所修築農路及灌溉溝渠，是原告委
    由訴外人劉如意在系爭土地上修築農路及灌溉溝渠雖有支付
    工程費用，然原告亦有因此獲得連接系爭土地所修築農路及
    灌溉溝渠，而得以使用系爭土地所修築農路及灌溉溝渠之利
    益，以此而言，即難認原告受有損害。從而，原告依不當得
    利、無因管理之法律關係請求被告支付原告施作系爭土地農
    路工程所支出之工程費用，並無理由。
五、綜上，原告依不當得利、無因管理之法律關係，請求被告各
    應給付原告陳炳南、蕭宏仁、趙新進、蕭安倫、蕭淑玲、蕭
    錦成、劉諠、潘崇宗、黃麗滿20,626元、19,322元、17,343
    元、21,473元、20,436元、12,042元、12,402元、23,854元
    、47,649元，並自起訴狀繕本送達翌日起至清償日止，按年
    息5%計算之利息，為無理由，應予駁回。 
六、本件事證已臻明確，兩造其餘主張、攻擊防禦方法及所提證
    據，經本院審酌後，認均不影響本件判決之結果，爰不逐一
    論述。
七、訴訟費用負擔之依據：民事訴訟法第78條。
中    華    民    國   110    年    4    月     27    日
                  臺灣彰化地方法院北斗簡易庭
                          法  官  楊鑫忠
以上正本係照原本作成。
如對本判決不服提起上訴，應於送達後20日內，向本院提出上訴
狀並表明上訴理由(須按對造人數附繕本) 。
中    華    民    國   110    年    4    月     27    日
　　　　　　　　　　　　　書記官  張清秀